【裁判字號】    99,訴緝,76
【裁判日期】    980610
【裁判案由】    台灣地區與大陸地區人民關係條例等
【裁判全文】
臺灣臺北地方法院刑事判決              99年度訴緝字第76號
公  訴  人  臺灣臺北地方法院檢察署檢察官
被      告  甲○○
上列被告因違反臺灣地區與大陸地區人民關係條例等案件，經檢
察官提起公訴（九十七年度偵字第八八九一號），本院判決如下
：
    主  文
甲○○無罪。
    理  由
一、公訴意旨略以：被告甲○○為大陸地區人民，與賴佩如（經
    本院於民國九十七年七月十四日以九十七年度訴字第一○九
    九號刑事判決，判處有期徒刑一年二月，減為有期徒刑七月
    確定）均明知雙方並無結婚之真意，且大陸地區人民非經主
    管機關許可，不得入境臺灣地區。賴佩如為使甲○○非法進
    入臺灣地區，與真實姓名、年籍不詳、綽號「小林」之成年
    男子共同基於行使使公務員登載不實事項於公文書及使甲○
    ○非法進入臺灣地區之犯意聯絡，由「小林」約定給付賴佩
    如新臺幣（下同）七萬餘元作為甲○○非法來臺之報酬，即
    與「小林」前往大陸地區，於九十三年六月十五日與甲○○
    在大陸地區福建省辦理結婚登記手續並取得結婚公證書後，
    再持上開結婚公證書前往財團法人海峽交流基金會辦理驗證
    ，於九十三年六月二十八日（起訴書誤載為九十三年七月五
    十一前，嗣由全程到庭實行公訴之檢察官於本院九十九年五
    月二十七日審理時以言詞更正）前往臺北縣政府警察局板橋
    分局（下稱板橋分局），辦理甲○○進入臺灣地區之保證責
    任，並填具大陸地區人民進入臺灣地區保證書，使不知情之
    承辦警員，在其職務上所掌保證書「對保或證明機關（構）
    簽註意見欄」上，對此不實之配偶資料記載核章簽註，足以
    生損害於警察機關對大陸地區人民進入臺灣地區相關保證責
    任正確性，賴佩如與甲○○取得前揭登載不實之保證書後，
    即由「小林」持向內政部警政署入出境管理局（下稱境管局
    ，現已改制為入出國及移民署），以「探親」之名義，填載
    大陸地區人民進入臺灣地區旅行證申請書，據以向境管局申
    請甲○○以配偶身分來臺探親而行使，經境管局承辦業務之
    該管公務員實質審核結果，因未能發覺渠等假結婚之事實，
    乃核發入出境許可及中華民國臺灣地區旅行證予甲○○。甲
    ○○即於九十三年十月三十一日持前開旅行證、入境許可等
    資料，此非法之方式順利入境臺灣地區。因認被告甲○○與
    賴佩如及真實姓名、年籍不詳、綽號「小林」之成年男子，
    共同涉犯刑法第二百十六條、第二百十四條之行使使公務員
    登載不實罪嫌，及臺灣地區與大陸地區人民關係條例第七十
    九條第一項、第十五條第一款使大陸地區人民非法進入臺灣
    地區罪嫌等語。
二、按犯罪事實應依證據認定之，無證據不得認定犯罪事實。又
    不能證明被告犯罪者，應諭知無罪之判決，刑事訴訟法第一
    百五十四條第二項、第三百零一條第一項分別定有明文。再
    按，事實之認定，應憑證據，如未能發現相當證據，或證據
    不足以證明，自不能以推測或擬制之方法，為裁判基礎；且
    認定不利於被告之事實須依積極證據，苟積極證據不足為不
    利於被告事實之認定時，即應為有利於被告之認定；另認定
    犯罪事實所憑之證據，雖不以直接證據為限，間接證據亦包
    括在內，然無論直接證據或間接證據，其為訴訟上之證明，
    須於通常一般之人均不致有所懷疑，而得確信其為真實之程
    度者，始得據之為有罪之認定，倘其證明尚未達到此一程度
    ，而有合理之懷疑存在，無從使事實審法院得有罪之確信時
    ，即應由法院為諭知被告無罪之判決（最高法院四十年臺上
    字第八六號、三十年上字第八一六號、七十六年臺上字第四
    九八六號判例參照）。
三、本件公訴人認被告甲○○涉犯刑法第二百十六條、第二百十
    四條之行使使公務員登載不實罪嫌，及臺灣地區與大陸地區
    人民關係條例第七十九條第一項、第十五條第一款使大陸地
    區人民非法進入臺灣地區罪嫌，無非係以共同被告賴佩如於
    警詢及偵查中之證述（偵卷第六頁至第十頁、第五八頁至第
    六十頁參照）、大陸地區人民進入臺灣地區旅行證申請書（
    偵卷第十一頁參照）、大陸地區人民進入臺灣地區保證書（
    偵卷第十二頁、第十三頁參照）、境管局處理意見書（偵卷
    第三五頁參照）、財團法人海峽交流基金會證明（偵卷第十
    四頁參照）、結婚公證書（偵卷第十五頁至第十六頁參照）
    、戶籍謄本（偵卷第二一頁、第二二頁參照）、賴佩如與甲
    ○○之境管局面談記錄（共同被告賴佩如部分，偵卷第二四
    頁、第二五頁參照；被告甲○○部分，偵卷第二九頁至第三
    三頁參照）、賴佩如與甲○○之訪查紀錄表（共同被告賴佩
    如部分，偵卷第二八頁參照；被告甲○○部份，偵卷第二九
    頁至第三三頁參照）、賴佩如與甲○○之旅客入出境記錄查
    詢（共同被告賴佩如部分，偵卷第十五頁參照；被告甲○○
    部份，偵卷第十六頁參照）等件資為論據。
四、證據能力之認定：
    按被告以外之人於審判外之言詞或書面陳述，除法律有規定
    者外，不得作為證據；又被告以外之人於審判外之陳述，雖
    不符同法第一百五十九條之一至第一百五十九條之四之規定
    ，而經當事人於審判程序同意作為證據，法院審酌該言詞陳
    述或書面陳述作成時之情況，認為適當者，亦得為證據。當
    事人、代理人或辯護人於法院調查證據時，知有第一百五十
    九條第一項不得為證據之情形，而未於言詞辯論終結前聲明
    異議者，視為有前項之同意，刑事訴訟法第一百五十九條第
    一項、第一百五十九條之五分別定有明文。查本判決下列所
    引用之各項證據方法之證據能力，因公訴人及被告甲○○於
    本院準備程序及審判期日均未予爭執，且迄至言詞辯論終結
    前亦未再聲明異議（本院九十九年五月二十七日審判筆錄參
    照），本院審酌該等陳述作成時之情況，並無不宜作為證據
    之情事，依刑事訴訟法第一百五十九條之五之規定，自得作
    為證據。
五、訊據被告甲○○對於伊確係與共同被告賴佩如辦理假結婚，
    並於取得經板橋分局警員核章簽註之大陸地區人民進入臺灣
    地區保證書後，以「探親」名義向境管局申請進入臺灣地區
    ，於九十三年十月三十一日入境臺灣地區等情，均坦承不諱
    ，復有證人即共同被告賴佩如之證述、大陸地區人民進入臺
    灣地區旅行證申請書、大陸地區人民進入臺灣地區保證書、
    入出境管理局處理意見書、財團法人海峽交流基金會證明、
    結婚公證書、戶籍謄本、賴佩如與甲○○之入出境管理局面
    談記錄、訪查紀錄表、旅客入出境記錄查詢等件在卷可稽（
    偵卷第六頁至第十六頁、第二一頁、第二二頁、第二四頁、
    第二五頁、第二八頁至第三三頁、第三五頁、第五八頁至第
    六十頁參照），首堪認定。惟查：
  (一)就被告甲○○被訴違反臺灣地區與大陸地區人民關係條例第
    七十九條第一項、第十五條第一款之部分：
    按臺灣地區與大陸地區人民關係條例第十五條第一款規定：
    「下列行為不得為之：一、使大陸地區人民非法進入臺灣地
    區。」，自上開條文文意觀之，既謂「『使』大陸地區人民
    非法進入臺灣地區」，即處罰對象必以該非法進入之該大陸
    地區人民以外之人為限，查被告甲○○本身既為非法進入臺
    灣地區之大陸地區人民，自無從以上開罪名相繩。
  (二)就被告甲○○被訴行使使公務員登載不實罪嫌部分：
  1.按刑法第二百十四條所謂使公務員登載不實罪，須一經他人
    之聲明或申報，公務員即有登載之義務，並依其所為之聲明
    或申報予以登載，而屬不實之事項者，始足構成，若其所為
    聲明或申報，公務員尚須為實質之審查，以判斷其真實與否
    ，始得為一定之記載者，即非本罪所稱之使公務員登載不實
    （最高法院七十三年臺上字第一七一○號判例意旨參照）；
    而刑法第二百十六條、第二百十四條之行使使公務員登載不
    實罪，必其所行使之文書，具備刑法第二百十四條所謂使公
    務員登載不實罪之要件，始可成立（最高法院三十三年上字
    第四八三號判例意旨參照），故倘所行使之文書不具備刑法
    第二百十四條之要件者，自不得以該罪相繩。再按大陸地區
    人民，須經主管機關許可始得進入臺灣地區，臺灣地區與大
    陸地區人民關係條例第十條第一項定有明文，而主管機關內
    政部亦據此訂定「大陸地區人民進入臺灣地區許可辦法」以
    資規範，從而境管局依臺灣地區與大陸地區人民關係條例第
    十條第三項及內政部發布之大陸地區人民進入臺灣地區許可
    辦法第十七條規定，對大陸地區人民進入臺灣地區之申請事
    項是否屬實，自有實質審查之准駁權限，並非一經聲明即有
    將申請事項登載於公文書之義務。
  2.經查，被告甲○○雖確有持共同被告賴佩如所填具之大陸地
    區人民進入臺灣地區保證書向境管局申請以配偶身份來臺探
    親而行使之行為，然查，依內政部所訂頒「大陸地區配偶申
    請在臺灣地區定居送件須知」第二條第五項第一款之規定，
    大陸地區配偶欲申請在臺灣地區定居，須由依親對象或在臺
    灣地區設有戶籍之二親等內親屬一人為保證人，持保證書至
    保證人戶籍地派出（分駐）所辦理對保手續，並由對保單位
    簽註意見及「負責查證真偽」，足見對保單位即警員對於大
    陸地區人民進入臺灣地區保證書上「對保或證明機關（構）
    簽註意見欄」之記載，具有實質審查權，並非一經申請即負
    有依其申請登載之義務，是共同被告賴佩如持保證書使警員
    在其上之「對保或證明機關（構）簽註意見欄」登載之行為
    ，即與刑法第二百十四條所定構成要件有所不符，揆之上揭
    判例意旨，則被告後持以行使之行為，亦不該當於同法第二
    百十六條、第二百十四條之行使使公務員登載不實罪。
六、綜上所述，被告甲○○雖確係以假結婚方式非法進入臺灣地
    區，然核其所為，與臺灣地區與大陸地區人民關係條例第七
    十九條第一項、第十五條第一款及刑法第二百十六條、第二
    百十四條之構成要件尚屬有間，自難以該罪相繩。此外，復
    查無其他積極證據，足資證明被告甲○○確有公訴意旨所指
    之犯行，揆諸首揭判例意旨及說明，自應為無罪判決之諭知
    ，以免冤抑。
據上論斷，應依刑事訴訟法第三百零一條第一項，判決如主文。
本案經檢察官謝憲杰到庭執行職務。
中    華    民    國    98    年    6    月    10    日
                  刑事第九庭審判長法  官  林怡秀
                                  法  官  劉素如
                                  法  官  張詩芸
以上正本證明與原本無異。
如不服本判決應於收受送達後10日內向本院提出上訴書狀，並應
敘述具體理由；其未敘述上訴理由者，應於上訴期間屆滿後20日
內向本院補提理由書（均須按他造當事人之人數附繕）「切勿逕
送上級法院」。
                                  書記官  顏淑華
中    華    民    國    99    年    6     月    10    日

司法院資訊處製作；財團法人民間司法改革基金會備份。
